臺灣高等法院臺中分院民事判決　　　　　　96年度上字第17號
上　訴　人　乙○○
　　　　　　　　　　　　號之1
　　　　　　丁○○
　　　　　　　　　　　　號之1
前列二人共同
訴訟代理人　張富慶律師
　　　　　　韓銘峰律師
被上訴人　　丙○○
　　　　　　戊○○
前列二人共同
訴訟代理人　謝英吉律師
前列二人共同
複代理人　　甲○○
前列二人共同
訴訟代理人　詹漢山律師
上列當事人間請求查閱帳冊等事件，上訴人對於民國95年10月31
日臺灣臺中地方法院95年度訴字第1166號第一審判決提起上訴，
本院於96年10月3日言詞辯論終結，判決如下：
    主  文
上訴駁回。
第二審訴訟費用由上訴人負擔。
    事實及理由
一、本件被上訴人起訴主張：兩造為兄弟關係，兩造之父莊聰鍊
    於81年11月25日死亡後，由兩造之母莊何秋雲、兩造及訴外
    人即兄弟己○○、莊維銘等7人（下稱莊何秋雲等7人）以每
    人7分之1股權之比例，以合夥事業繼續經營「隆谷養菌場」
    家族企業，並由莊何秋雲擔任「隆谷養菌場」之負責人，該
    養菌場工廠坐落之石岡鄉○○段金星面小段96之4號土地分
    別由莊何秋雲等7人以應有部分各7分之1之方式保持共有，
    上訴人乙○○平日在「隆谷養菌場」內負責出納及財務管理
    事項，「隆谷養菌場」之帳冊資料亦均由上訴人乙○○保管
    ，「隆谷養菌場」之支票簿由上訴人丁○○保管，詎上訴人
    乙○○掌管財務日久，認已受其他合夥人之信任，竟萌不法
    所有之意圖，於92年12月間及93年1月間，夥同代書將前揭
    不動產土地原屬莊何秋雲之應有部分及原屬丙○○之應有部
    分合計共14分之8，分別移轉登記予丁○○14分之3及移轉予
    莊閔仲14分之2、移轉予上訴人乙○○14分之3，被上訴人告
    訴其等2人涉犯偽造文書及侵占罪嫌，現正由臺灣台中地方
    法院檢察署受理偵查在案。又台中縣石岡鄉○○段96之33等
    共32筆土地係「隆谷養菌場」之資金所購買，且上開32筆土
    地之貸款利息亦由隆谷養菌場93年度帳冊「銀行存款-6 」
    項下支付華南銀行貸款本息之紀錄為憑，其上新建之廠房建
    設費用亦由隆谷養菌場93年度帳冊「廠房設備」項下之記載
    足憑，足證上開32筆土地確屬合夥人全體之財產，惟上訴人
    2人以合夥財產支付上開32筆土地之價金及貸款利息，竟將
    其登記於上訴人及上訴人丁○○之妻陳麗美3人單獨所有，
    已侵害合夥人全體之財產。上訴人復意圖為自己不法之所有
    ，自90年間起即未分配合夥利益於各合夥人，於90年間起，
    並以虛列人頭借款再以「隆谷養菌場」之資金清償該不實借
    款之方式，掏空合夥現金資產，經被上訴人陸續察覺「隆谷
    養菌場」之資金有異後，欲檢查94年度之合夥事務及其財產
    狀況，並查閱帳冊，惟上訴人竟加以阻撓，被上訴人不得已
    ，於95年1月16以郵局存證信函去函要求檢查「隆谷養菌場
    」之合夥事務及其財產狀況，並查閱帳冊，惟上訴人竟加以
    阻撓，爰依民法第675條及家族會議決議提起本訴等語。訴
    之聲明：1.上訴人2人應將隆谷養菌場之合夥事務及財產狀
    況隨時供被上訴人檢查，並於被上訴人檢查時，不得有拒絕
    、妨礙或其他阻撓之行為。2.上訴人2人應將隆谷養菌場自
    93年1月1日起至95年6月30日日止之帳簿、支票簿、廠務財
    務及原物料支出款項之原始交易憑證、日記簿、分類帳、備
    查簿、財務報表交付被上訴人查閱，並於被上訴人查閱時，
    不得有拒絕、妨礙或其他阻撓之行為。
二、上訴人則以：被上訴人非隆谷養菌場之合夥人，莊聰鍊死亡
    後被上訴人丙○○（原名莊文彬）已依法拋棄繼承；按「隆
    谷養菌場」並非一權利主體，僅為一名稱，且不具備財產價
    值，名下亦無任何動產或不動產，尚難認作莊聰鍊之遺產而
    為繼承之標的；又會議紀錄係因被上訴人等阻礙隆谷養菌場
    之營運，為維持家族和諧而召開之會議，故該會議名稱為「
    隆谷養菌場家族會議」，況會議內容均無有關合夥之文字，
    尚難以此逕認被上訴人等即為合夥人，而被上訴人丙○○及
    戊○○主張曾於隆谷養菌場工作，係以勞務出資，應就其從
    事之勞務、職稱、從事之期間等事項負舉證責任，其未舉證
    證明，自無檢查隆谷養菌場之事務、財產狀況及帳簿之權等
    語置辯。答辯之聲明：駁回被上訴人之訴。
三、原審審酌兩造提出之攻擊防禦方法後，認被上訴人為隆谷養
    菌場合夥人，自可查閱合夥帳冊等，而為如聲明所示判決上
    訴人敗訴。上訴人不服，提起上訴，於本院聲明：(一)原判決
    廢棄；(二)被上訴人在第一審之訴駁回；(三)歷審訴訟費用由被
    上訴人負擔。被上訴人於本院答辯聲明：(一)上訴駁回；(二)訴
    訟費用由上訴人負擔。
四、本件被上訴人主張：兩造為兄弟關係，兩造之父莊聰鍊於81
    年11月25日死亡後，即以每人7分之1股權之比例，由莊何秋
    雲等7人以合夥事業繼續經營「隆谷養菌場」家族企業，並
    由莊何秋雲擔任「隆谷養菌場」之負責人，上訴人乙○○平
    日在「隆谷養菌場」內負責出納及財務管理事項，「隆谷養
    菌場」之帳冊資料亦均由上訴人乙○○保管，「隆谷養菌場
    」之支票簿由上訴人丁○○保管，另被上訴人告訴上訴人涉
    犯偽造文書及侵占罪嫌，現正由臺灣台中地方法院檢察署受
    理偵查在案等情，業據提出戶籍謄本、臺灣高等法院台中分
    院檢察署第1294號處分書、「隆谷養菌場」「預付款」帳冊
    、合夥股東會議紀錄、通知書、原法院95年度訴字第491號
    判決書、土地登記簿謄本、告訴狀、銀行存款帳冊、存證信
    函、本院95年度上字第195號民事判決均影本等件為證，並
    經本院調取臺灣台中地方法院檢察署94年度調偵字第298號
    、95年度偵字第298號偵查卷核閱明確，即上訴人對於有於
    94 年1月13日在華誠聯合律師事務所召開隆谷養菌場家族會
    議，並製有會議紀錄附卷不爭執，堪信為真實。
五、觀諸上開卷附隆谷養菌場家族會議紀錄，其中「乙、會議內
    容」第一點載明：「首先確認九十二年七月十一日下午二點
    ，己○○、戊○○、莊維銘、丁○○、丙○○兄弟共六人共
    同召開會議紀錄及簽名」等語，其第二點提議（二），上訴
    人乙○○提議：「... 其餘五兄弟不可介入廠務運作。決議
    ：未通過。」其第二點提議（三）上訴人丁○○提議：「為
    避免各別兄弟干涉廠務運作之嫌疑，造成工廠運作失序，提
    議一人擔當廠務執行長，其職務為：1.執行六位股東決議事
    項...。決議：通過。」其第二點提議（五）被上訴人戊○
    ○提議：「... 廠務財務、原料支出款項，每月擇日公開，
    由各兄弟閱覽。決議：通過。閱覽時間、地點如下：1.時間
    ：每月二○日下午二點（未到場視同棄權）2.地點：隆谷養
    菌場會議室。」等語，其中上訴人丁○○既提議六兄弟委由
    一人擔當廠務執行長，並執行六位股東即六兄弟決議事項，
    可見上訴人丁○○業已承認隆谷養菌場為一合夥事業，被上
    訴人均為隆谷養菌場之合夥人之事實。又被上訴人戊○○所
    提議：「為求工廠財務透明，避免兄弟之疑慮，提議老四丁
    ○○保管工廠支票及帳簿，由老五乙○○保管印章。廠務財
    務、原物料支出款項，每月擇日公開，由各兄弟閱覽」乙節
    ，亦經6兄弟決議：通過，甚且決議閱覽時間、地點如下：
    「1.時間：每月二○日下午二點（未到場視同棄權）2.地點
    ：隆谷養菌場會議室。」，上訴人就此決議事項亦無表示反
    對意見，再參諸該會議紀錄中尚討論決議有關紅利分派及聘
    僱甘大衛為廠務執行長等情，足證被上訴人戊○○、丙○○
    確有參與隆谷養菌場之廠務運作，並為隆谷養菌場之股東之
    事實；另依被上訴人所提出附卷之隆谷養菌場93年度預付款
    帳冊亦記載：「92年12月份己○○等六人預付紅利」、「92
    年12月份媽媽預付紅利」、「（93年）1月份己○○等六人
    預付紅利」、「（93年）1月份媽媽預付紅利」、「媽媽紅
    利支出」、「維銘2月份預付紅利」、「2月份己○○等五人
    預付紅利」、「3月份己○○等六人預付紅利」、「3月份媽
    媽預付紅利」、「媽媽預付紅利」、「4月份己○○等六人
    預付紅利」、「景雯5月份預付紅利」、「5月份己○○等四
    人預付紅利」、「5月份媽媽預付紅利」、「景雯6月份預付
    紅利」、「6月份己○○等五人預付紅利」、「6月份媽媽預
    付紅利」等語明確，再參諸本院調取之臺灣台中地方法院檢
    察署94年度調偵字第298號偵查全卷其中94年度偵字第5364
    號卷內，證人即隆谷養菌場之會計胡小玲亦於該案偵查中於
    94年5月13日到庭證稱：「（檢察官問：隆谷養菌場發薪水
    不管兄弟或員工，是不是有一定薪水？）那是預付紅利型，
    他們兄弟每一個都是六萬元，包括上訴人（即本件被上訴人
    丙○○）在內，薪水部分只有乙○○每個月六萬元。」等語
    ，亦足以證明隆谷養菌場確屬合夥之家族企業，且被上訴人
    戊○○、丙○○均為合夥人之事實。按「無執行合夥事務權
    利之合夥人，縱契約有反對之訂定，仍得隨時檢查合夥之事
    務及財產狀況，並得查閱帳簿。」，民法第675條定有明文
    ，是被上訴人主張依民法第675條規定請求檢查合夥之事務
    及財產狀況，並查閱帳簿，於法有據。上訴人抗辯稱被上訴
    人並非隆谷養菌場之合夥人云云，即與事實未符，洵無可採
    。至上訴人辯稱合夥之債務皆由上訴人設法清償，被上訴人
    未予聞問，惟此乃兩造內部合夥債務協調分擔問題，尚與被
    上訴人為合夥人之事實不生影響。
六、又上訴人乙○○對莊閔仲另案請求給付貨款事件，經本院95
    年度上字第195號判決駁回其訴，該判決業已認定：（1）「
    隆谷養菌場」為兩造及其他兄弟、母親（莊何秋雲）所共同
    經營之合夥家族事業。（2）上訴人所提乙○○之銀行支票
    存款帳戶資料，僅能證明「隆谷養菌場」之收支經由上開帳
    戶進出或乙○○等管理養菌場之財務，惟無法證明「隆谷養
    菌場」係乙○○個人所獨資經營。足證本件隆谷養菌場為合
    夥事業，並非上訴人乙○○所獨資之商號，此有本院95年度
    上字第195號民事判決影本附卷可稽（見本院卷150頁以下）
    。上訴人雖稱被上訴人丙○○已依法拋棄繼承，且於另案同
    署95年度偵字第298號偵查中向檢察官自承無訛，並提出土
    地登記簿謄本影本及被上訴人丙○○所發拋棄繼承之存證信
    函影本為證，然為被上訴人所否認。經查，兩造之父莊聰鍊
    於81年11月25日死亡後，僅作遺產之分割，被上訴人丙○○
    實未拋棄繼承等情，此有本院向原法院查復之函稱：「本院
    民事紀錄科、家事紀錄科未受理莊聰鍊之繼承人丙○○之拋
    棄繼承事件，謹請鑒核。」，並有該院96年8月29日中院彥
    文字第0960001184號函附卷可稽（見本院卷218頁），且遺
    產之分割與繼承權之拋棄不同，上訴人所提出土地登記簿謄
    本所載該筆遺產僅由莊何秋雲、己○○、乙○○、丁○○、
    戊○○、莊維銘等6人協議分割繼承取得，尚不足證明被上
    訴人丙○○依法拋棄繼承權之事實。另經本院調取同署95年
    度偵字第298號偵查卷，雖有上訴人所稱被上訴人丙○○陳
    稱拋棄繼承之筆錄記載，然拋棄繼承應以法定方式為之，即
    自知悉其得繼承之時起2個月內以書面向法院為之，並以書
    面通知因其拋棄而應為繼承之人，民法第1174條第2項前段
    定有明文，被上訴人丙○○既未以法定方式為之，自不生效
    力，並經原法院函復明確，丙○○就部分遺產協議不願繼承
    取得認為係拋棄繼承，自有誤會。是上訴人所辯被上訴人丙
    ○○因拋棄繼承，不得為隆谷養菌場之合夥人云云，即無可
    採。又被上訴人並非僅同財共居之生活形態而無出資條件經
    營隆谷養菌場，其等既有於隆谷養菌場工作，係以勞務出資
    合夥之事實，有如前述，自與上訴人所稱最高法院57年度台
    上字第3244號判決所指情形有間，不能比附援引，附此敘明
    。
七、上訴人雖抗辯稱被上訴人丙○○及戊○○主張曾於隆谷養菌
    場工作，應就其從事之勞務、職稱、從事之期間等事項負舉
    證責任云云。惟查被上訴人提出前述帳冊、會議紀錄證明合
    夥事業各合夥人領有紅利事實，且前述證人胡小玲於偵查中
    證稱：「…隆谷養菌場就我所知從我任職以來（92年3月）
    一直都是乙○○、丁○○、己○○經營的，戊○○以前有在
    隆谷養菌場土地作經銷商，他有承銷隆谷養菌場一部分菇類
    ，跟一般經銷商沒有兩樣。」「（問：他們的分紅如何計算
    ？）我來時，乙○○、丁○○、己○○叫我寫利得的部分是
    「紅利」，91年「紅利」乙○○、丁○○、己○○、戊○○
    、丙○○、莊維銘每人每月是3萬元，莊何秋雲還是領3萬元
    ，這是我整理先前資料…」（見本院卷175頁20列以下偵查
    筆錄影本），既有分紅與參與隆谷養菌場經銷生意，足見被
    上訴人有合夥之事實，雖證人胡小玲證稱丙○○、戊○○從
    未在隆谷養菌工作云云，惟查93年1至6月被上訴人領有合夥
    預付之紅利，為兩造所不爭執，此有預付款帳冊在卷可稽（
    原審卷19頁），且93年11月丙○○還向隆谷養菌場收取零用
    金，94年1月也有向隆谷養菌場會計支領雜支，又胡小玲曾
    於偵查中證稱：「…之前貴署傳我去作證，乙○○、丁○○
    、己○○跟我紅利支出要我改成生活費用並且剔除戊○○、
    莊維銘、丙○○。」（本院卷176頁1列以下檢察官訊問筆錄
    ），是受僱人胡小玲之證詞易受上訴人所影響，此部分所言
    與事實不符，為不可採。
八、綜上所述，被上訴人主張其等為隆谷養菌場之合夥人，既為
    可採，則其主張依民法第675條等規定請求檢查合夥之事務
    及財產狀況，並查閱帳簿，即屬有據。上訴人所辯被上訴人
    非合夥人，均為無可取。從而，被上訴人憑以訴請上訴人2
    人應將隆谷養菌場之合夥事務及財產狀況隨時供其檢查，並
    於被上訴人檢查時，不得有拒絕、妨礙或其他阻撓之行為；
    上訴人2人應將隆谷養菌場自93年1月1日起至95年6月30日止
    之帳簿、支票簿、廠務財務及原物料支出款項之原始交易憑
    證、日記簿、分類帳、備查簿、財務報表交付被上訴人查閱
    ，並於被上訴人查閱時，不得有拒絕、妨礙或其他阻撓之行
    為，即為有理由，應予准許。是則原審判命上訴人敗訴，於
    法並無不合。上訴意旨指摘原判決不當，求予廢棄改判，為
    無理由，應予駁回其上訴。
九、本件事證已臻明確，兩造所提其餘攻擊防禦方法及舉證，與
    判決結果不生影響，爰不一一論述。
十、據上論結，本件上訴為無理由，依民事訴訟法第449條第1項
    、第78條、第85條第1項前段，判決如主文。
中　　華　　民　　國　　96　　年　　10　　月　　17　　日
                  民事第五庭    審判長法  官　林陳松
                                      法  官  鄭金龍
                                      法  官  王重吉
以上正本係照原本作成。
如對本判決上訴，須於收受判決送達後二十日內向本院提出上訴
書狀，其未表明上訴理由者，應於提出上訴後二十日內向本院提
出上訴理由書（須按他造人數附具繕本）。
上訴時應提出委任律師為訴訟代理人之委任狀。具有民事訴訟法
第四百六十六條之一第一項但書或第二項之情形為訴訟代理人者
，另應附具律師及格證書及釋明委任人與受任人有該條項所定關
係之釋明文書影本。
　　　　　　　　　　　　　　　　　　　書記官　紀美鈺
中　　華　　民　　國　　96　　年　　10　　月　　17　　日
                                                      Ｃ
